---
title: "LISTA DE EXERCICIO 06"
Professora: Kelly Cristina M. Goncalves
Disciplina: Introducao a Modelagem de Incertezas
Aluno: Marcel Dantas de Quintela
output:
  html_document:
    df_print: paged
    toc: true
    toc_float: true
    code_download: true
editor_options: 
  markdown: 
    wrap: 72
---

# Variáveis aleatórias multidimensionais

::: {style="text-align: right; color:Red"}
Aluno: MARCEL DANTAS DE QUINTELA
:::

## Questão 1

Duas roletas idênticas, que podem resultar nos números 1, 2 ou 3 com
igual probabilidade, serão colocadas para rodar simultaneamente. Nesse
contexto, defina as seguintes variáveis: $X$: menor número observado
entre os resultados das duas roletas, $Y$: maior número observado entre
os resultados das duas roletas.

a.  Obtenha a função de probabilidade conjunta de X e Y com suas funções
    de probabilidades marginais.

b.  Calcule o valor esperado e variância de $Y-X$.

c.  Calcule a covariância entre X e Y.

d.  X e Y são variáveis independentes? Justique sua resposta.

### Respostas - Questão 1 {style="color: red"}

::: {#RQ1 style="color: black"}
> Os possíveis resultados das roletas são os seguintes:
>
> $(1,1) (1,2) (1,3) (2,1) (2,2) (2,3) (3,1) (3,2) (3,3)$
:::

::: {#RQ1a style="color: black"}
### **Letra** **a.** {style="color: black"}

Construindo a matriz de possiveis resultados: Como X é o menor e Y o
maior número, observados nos resultados das roletas então, onde $X>Y$
será 0(zero).<br/> As demais células são preencidas com as quantidades
ocorridas de menor e maior valor entre os resultados.

| **X / Y**  | **1** | **2** | **3** | **Sum(Y)** |
|:----------:|:-----:|:-----:|:-----:|:----------:|
|   **1**    |   1   |   2   |   2   |    *5*     |
|   **2**    |   0   |   1   |   2   |    *3*     |
|   **3**    |   0   |   0   |   1   |    *1*     |
| **Sum(X)** |  *1*  |  *3*  |  *5*  |  ***9***   |

```{r Q1.a}
a<-matrix(c(1,0,0,2,1,0,2,2,1),ncol=3)
a

p<- prop.table(a)               # Matrix de probabilidades
MASS::fractions(p)              # Formato de fração
sum(p)                          # Somatório tem que ser 1
MASS::fractions(addmargins(p))  # Apresentação da Matriz de probalidades com as Marginais

apply(p,1,sum)                  # Probabilidade Marginal de X 
apply(p,2,sum)                  # Probabilidade Marginal de Y

```
:::

::: {#RQ1b style="color:black"}
### **Letra b.** {style="color:black"}

-   Esperça de (Y-X):

    $$
    E(Y-X)= E(Y)-E(X)
    $$

    $E(Y)=\sum_{y=1}^3 y \cdot p(y)= 1\cdot \frac{1}{9} +2\cdot \frac{3}{9} +3\cdot \frac{5}{9}=\frac{22}{9}$

    ```{r b1}
    MASS::fractions(EY<-(sum(c(1,2,3)*apply(p,2,sum))))
    ```

    $E(X)=\sum_{x=1}^3 x \cdot p(x)= 1\cdot \frac{5}{9} +2\cdot \frac{3}{9} +3\cdot \frac{1}{9}=\frac{14}{9}$

    ```{r b2}
    MASS::fractions(EX<-(sum(c(1,2,3)*apply(p,1,sum))))
    ```

    $$
    E(Y-X)=\frac{22-14}{9}=\frac{8}{9}
    $$

    ```{r b3}
    MASS::fractions(sum(c(1,2,3)*apply(p,2,sum))-sum(c(1,2,3)*apply(p,1,sum)))
    ```

-   Variância de (Y-X):

    $$
    Var(Y-X)= Var(Y)+Var(X)-2Cov(XY)\\
    = [E(Y^2)-E(Y)^2]+[E(X^2)-E(X)^2]-2[E(XY)-E(X)E(Y)]
    $$

    $E(Y^2)=\sum_{y=1}^3 y^2 \cdot p(y)= 1^2\cdot \frac{1}{9} +2^2\cdot \frac{3}{9} +3^3\cdot \frac{5}{9}=\frac{58}{9}$

    ```{r b4}
    MASS::fractions(EY2<-(sum((c(1,2,3)^2)*apply(p,2,sum))))
    ```

    $E(X^2)=\sum_{x=1}^3 x^2 \cdot p(x)= 1^2\cdot \frac{5}{9} +2^2\cdot \frac{3}{9} +3^2\cdot \frac{1}{9}=\frac{26}{9}$

    ```{r b5}
    MASS::fractions(EX2<-(sum((c(1,2,3)^2)*apply(p,1,sum))))
    ```

    $E(XY)=\sum_{x=1}^3\sum_{y=1}^3 x\cdot y\cdot p(x,y)= 1\cdot 1\cdot \frac{1}{9} +1\cdot 2\cdot \frac{2}{9} +\cdots+3\cdot 3\cdot \frac{1}{9}=\frac{36}{9}$

    ```{r b6}
    (EXY<-c(1,2,3)%*% p %*%c(1,2,3))
    ```

    Então:$$
    Var(Y-X)\\
    = [E(Y^2)-E(Y)^2]+[E(X^2)-E(X)^2]-2[E(XY)-E(X)E(Y)]\\
    =\bigg(\frac{58}{9}-\Big( \frac{22}{9}\Big)^2\bigg)+\bigg(\frac{26}{9}-\Big( \frac{14}{9}\Big)^2\bigg)-2\bigg(4-\frac{14}{9}\cdot\frac{22}{9}\bigg)\\
    0.4691358 + 0.4691358-2\times 0.1975309 = 0.5432099  
    $$

    ```{r b7}
    (EY2-EY^2)+(EX2-EX^2)-2*(4-EX*EY)
    rm(list = ls())
    ```
:::

::: {#RQ1c style="color:black"}
### **Letra c.** {style="color:black"}

-   Covariância entre X e Y:

    $$
    Cov(XY)= E(XY)-E(X)E(Y)
    $$

    $E(XY)-E(X)E(Y)=\bigg(4-\frac{14}{9}\cdot\frac{22}{9}\bigg)$

    $$
    Cov(XY)=0.1975309 
    $$
:::

::: {#RQ1d style="color:black"}
### **Letra d.** {style="color:black"}

-   Tomemos a matriz de proabilidades:

    | **X / Y** | **1** | **2** | **3** | $P(X=x)$ |
    |:---------:|:-----:|:-----:|:-----:|:--------:|
    |   **1**   |  1/9  |  2/9  |  2/9  |  *5/9*   |
    |   **2**   |   0   |  1/9  |  2/9  |  *3/9*   |
    |   **3**   |   0   |   0   |  1/9  |  *1/9*   |
    | $P(Y=y)$  | *1/9* | *3/9* | *5/9* |    1     |

    Além da $cov(XY)\neq0$, existem pares como:

    $P(X=2,Y=3)=\frac{2}{9}\neq P(X=2)P(Y=3)=\frac{5}{27}$

    implicando que X e Y [*não são Independentes.*]{.ul}
:::

## Questão 2

Um estudo sobre reconhecimento de dígitos de 1 a 5 para classicação,
sabe-se que alguns dígitos em geral são mais escritos pelos usuários que
outros. Suponha que a probabilidade esperada para os dígitos 1, 2, 3, 4
e 5 é de 0.1, 0.15, 0.05, 0.2 e 0.5, respectivamente.

a.  uma amostra aleatória com 100 dígitos, calcule a probabilidade de
    que 11 dígitos sejam classicados como 1, 12 como 2, 3 como 3, 18
    como 4 e 56 como 5. Use um modelo probabilístico no R para este fim.
b.  Se o interesse fosse apenas reconhecer se o dígito é 5 ou não, que
    modelo (com que parâmetros) seria utilizado? Justique sua resposta.

### Respostas - Questão 2 {style="color: red"}

::: {#RQ2 style="color:black;font-size:100%"}
> Sejam as seguintes variáveis aleatórias:
>
> -   $X_1$: nº de digitos reconhecidos como 1;
> -   $X_2$: nº de digitos reconhecidos como 2;
> -   $X_3$: nº de digitos reconhecidos como 3;
> -   $X_4$: nº de digitos reconhecidos como 4; e
> -   $X_5$: nº de digitos reconhecidos como 5;
>
> Onde o vetor aleatório $X=(X_1,X_2,X_3,X_4,X_5)$, segue distribuição
> multinomial com parâmetros $n=\sum_{i=1}^{5}X_i$ e
> $\theta=(0.10,0.15,0.05,0.20,0.50)$ e denotado por:
>
> $$
> X \sim Multi\Big(n,\theta=(0.10,0.15,0.05,0.20,0.50)\Big)
> $$
>
> Com função de probabilidade:
>
> $$
> P(X_1=n_1,X_2=n_2,X_3=n_3,X_4=n_4,X_5=n_5)=\\
> \frac{n!}{n_1!\times n_2!\times n_3! \times n_4!\times n_5!}\times(\theta_1)^{n_1}\times(\theta_2)^{n_2}\times(\theta_3)^{n_3}\times(\theta_4)^{n_4}\times(\theta_5)^{n_5}
> $$
:::

::: {#RQ2a style="color:black"}
### **Letra a.** {style="color:black"}

> $P(X_1=11,X_2=12,X_3=3,X_4=18,X_5=56)$, onde:
> $X \sim Multi\Big(n=100,p=(0.10,0.15,0.05,0.20,0.50)\Big)$
>
> $P(X_1=11,X_2=12,X_3=3,X_4=18,X_5=56)=\\ =\frac{100!}{11!\times 12!\times 3!\times 18!\times 56!}\times(0.1)^{11}\times(0.15)^{12}\times(0.05)^3\times(0.2)^{18}\times(0.5)^{56}\\ = 0.0001054424$

```{r}
dmultinom(c(11,12,03,18,56), prob = c(0.1,0.15,0.05,0.20,0.50))
# 
```
:::

::: {#RQ2b style="color:black"}
### **Letra b.** {style="color:black"}

O medelo que pode descrever o reconhecimento de um determinado dígito
ser 5 ou não em $n$ experimentos é descrito por meio de um modelo de
Binomial. Onde:

$X_5$ : V.A. Número de vezes em que o digito 5 é reconhecido com
$X_5\sim Binomial(n=100,p=0.5)$

Tal modelo justifica-se pelo fato de:
$X_1,X_2,X_3,X_4,X_5 \sim Multi(n;\theta_1,\theta_2, \theta_5,\theta_5,\theta_5)$,
então:

$X_i \sim Binomial(n, \theta_i)$

logo:

$X_5 \sim Binomial(n, \theta_5)$

Sendo $P(X=56)=0.03895256$

```{r}
dbinom(56,100,prob=0.5)
```

Alternativamente poderiamos coniderar:

$X_1,X_2 \sim Mult(n=100; \theta_1=0.5, \theta_2=0.5)$

com:

-   $X_1$ : Número de vezes em que o digito 5 é reconhecido;
-   $X_2$ : Número de vezes em que o digito 5 não é reconhecido.

Assim temos que $P(X_1=56,X_2=44)=0.03895256$

```{r}
dmultinom(c(56,44), prob = c(0.5,0.5))
```
:::

## Questão 3 {style="color:black"}

Para o exemplo visto em aula do modelo *Poisson-Gama*, rode novamente o
código em *R* assumindo os seguintes valores na distribuição Gama *a
priori*:
$(\alpha,\beta)=(80,4), (\alpha,\beta)=(10,0.5), (\alpha,\beta)=(4,0.2)$.
O que podemos concluir a respeito das distribuição a priori, função de
verossimilhança e distribuição a posteriori em cada caso? Note que ao
rodar o código para que os gráficos possam ser melhor vistos, será
necessário mudar a escala dentro do "curve" no comando "ylim", basta
trocar o valor 0.13 por outro mais adequado.

```{r echo=FALSE}
x = 13

```

### Respostas - Questão 3 {style="color: red"}

::: {style="color: black"}
Sendo observadas que as médias a priori são as mesmas para os 3
cenários, é possível observar que à medida que as estimativas de
variâncias a priori vão subindo, o modelo a priori vai perdendo seu
poder informativo.

Levando a entender que quanto maior a variabilidade no modelo gama
assumido a priori maior a tendência do modelo gama a posteriori se
aproximar da verossimilhança, tendo em vista que sobredispersão
existente $f_{X|Y=y}\to y\sim Poisson(\lambda=13)$ é tratada pela
marginal X contida na definição da posteriori. 
:::

::: {style="color: black"}
-   $Gama(\alpha= 80,\beta=4)$
:::

```{r echo=FALSE}
# Priori
alpha = 80 
beta = 4

vero = function(lambda){
  fxdadoy = lambda^x*exp(-lambda)/factorial(x)
  fx = (beta^alpha/(gamma(alpha)*factorial(x)))*gamma(alpha+x)/((beta+1)^(alpha+x))
  fxdadoy/fx
}
k = 1/integrate(vero,0,50)$value

# Posteriori
alphapost = alpha+x
betapost = beta+1

curve(dgamma(x,alpha,beta),0,50,bty="n",lty=3,xlab="p",ylab="Densidade",ylim=c(0,0.35),col=2)
curve(k*vero(x),add=TRUE)
lines(c(x,x),c(-0.5,max(k*vero(x))))
curve(dgamma(x,alphapost,betapost),add=TRUE,lty=2, col=4)
legend(34,0.1,c("Priori","Verossimilhanca","Posteriori"),lty=c(3,1,2), col=c(2,1,4),cex =0.8)
legend('topright', ncol = 5L,
       legend=c(''     , 'Dado', 'Priori'     , 'Posteriori',
                'Mean' , '13'  ,alpha/beta   , round(alphapost/(betapost),2),
                'Var'  , '-'   ,alpha/beta^2 , round(alphapost/betapost^2,2),
                'alpha', '-'   ,alpha        , alphapost,
                'beta' , '-'   ,beta         , betapost), cex=0.6)
```

::: {style="color: black"}
-   $Gama(\alpha= 10,\beta=0.5)$
:::

```{r echo=FALSE}
# Priori
alpha = 10 
beta = 0.5

vero = function(lambda){
  fxdadoy = lambda^x*exp(-lambda)/factorial(x)
  fx = (beta^alpha/(gamma(alpha)*factorial(x)))*gamma(alpha+x)/((beta+1)^(alpha+x))
  fxdadoy/fx
}
k = 1/integrate(vero,0,50)$value

# Posteriori
alphapost = alpha+x
betapost = beta+1

curve(dgamma(x,alpha,beta),0,50,bty="n",lty=3,xlab="p",ylab="Densidade",ylim=c(0,0.35),col=2)
curve(k*vero(x),add=TRUE)
lines(c(x,x),c(-0.5,max(k*vero(x))))
curve(dgamma(x,alphapost,betapost),add=TRUE,lty=2, col=4)
legend(34,0.1,c("Priori","Verossimilhanca","Posteriori"),lty=c(3,1,2), col=c(2,1,4),cex =0.8)
legend('topright', ncol = 5L,
       legend=c(''     , 'Dado', 'Priori'     , 'Posteriori',
                'Mean' , '13'  ,alpha/beta   , round(alphapost/(betapost),2),
                'Var'  , '-'   ,alpha/beta^2 , round(alphapost/betapost^2,2),
                'alpha', '-'   ,alpha        , alphapost,
                'beta' , '-'   ,beta         , betapost), cex=0.6)
```

::: {style="color:black"}
-   $Gama(\alpha= 4,\beta=0.2)$
:::

```{r echo=FALSE}
# Priori
alpha = 4 
beta = 0.2

vero = function(lambda){
  fxdadoy = lambda^x*exp(-lambda)/factorial(x)
  fx = (beta^alpha/(gamma(alpha)*factorial(x)))*gamma(alpha+x)/((beta+1)^(alpha+x))
  fxdadoy/fx 
}
k = 1/integrate(vero,0,50)$value

# Posteriori
alphapost = alpha+x
betapost = beta+1

curve(dgamma(x,alpha,beta),0,50,bty="n",lty=3,xlab="p",ylab="Densidade",ylim=c(0,0.35),col=2)
curve(k*vero(x),add=TRUE)
lines(c(x,x),c(-0.5,max(k*vero(x))))
curve(dgamma(x,alphapost,betapost),add=TRUE,lty=2, col=4)
legend(34,0.1,c("Priori","Verossimilhanca","Posteriori"),lty=c(3,1,2), col=c(2,1,4),cex =0.8)
legend('topright', ncol = 5L,
       legend=c(''     , 'Dado', 'Priori'     , 'Posteriori',
                'Mean' , '13'  ,alpha/beta   , round(alphapost/(betapost),2),
                'Var'  , '-'   ,alpha/beta^2 , round(alphapost/betapost^2,2),
                'alpha', '-'   ,alpha        , alphapost,
                'beta' , '-'   ,beta         , betapost), cex=0.6)
rm(list = ls())
```
