---
title: "LISTA DE EXERCICIO 05"
Professora: Kelly Cristina M. Goncalves
Disciplina: Introducao a Modelagem de Incertezas
Aluno: Marcel Dantas de Quintela
output:
  html_document:
    df_print: paged
    toc: true
    toc_float: true
    code_download: true
editor_options: 
  markdown: 
    wrap: 72
---

# Variáveis aleatórias contínuas: alguns Modelos Probabilísticos

::: {style="text-align: right; color:Red"}
Aluno: MARCEL DANTAS DE QUINTELA
:::

## Questão 1

Para cada cliente que entra na fila do caixa de uma loja de roupas,
temos que:

-   O tempo de espera na fila segue uma distribuição de probabilidade
    exponencial com média de 5 minutos;

-   O tempo de atendimento segue uma distribuiçãoo de probabilidade
    exponencial com média de 5 minutos;

-   Esses dois tempos são v.a.'s independentes.

Para a variável **"tempo total do cliente no caixa"** - incluindo a
espera na fila e o atendimento --, responda:

### Respostas - Questão 1 {style="color: red"}

> **Letra** **a.** Que modelo probabilístico seria adequado para esta
> variável? Justifique sua resposta.
>
> Como se deseja estudar a distribuição do tempo entre os clientes da
> loja e considerando que a variável de interrese tem natureza contínua
> dentro de contagens sucessivas de um processo de Paisson, justifica-se
> a escolha do Modelo Exponencial como mais adequado para descrever o
> tempo total do cliente no caixa.

> **Letra** **b.** Calcule a probabilidade de que esse tempo ultrapasse
> um limite aceitável de 10 minutos. Dica: qual a distribuição de soma
> v.a.'s com distribuição Exponencial?
>
> Sejam:
>
> -   X v.a. tempo de espera na fila do caixa de uma loja de roupas,
>     cuja distribuição segue $X \sim Exp(1/5)$;
>
> -   Y v.a. tempo de espera de atendimento de uma loja de roupas, cuja
>     distribuição segue $Y \sim Exp(1/5)$; e
>
> Sendo X e Y v.a. independentes, temos:
>
> -   Z v.a. o tempo total de espera \$ Z= (X+Y) \$, onde
>     $Z \sim Gama(n=2,\lambda= 1/5)$
>
>     $P(Z>10)=?$

```{r Q1.b}
 pgamma(10,shape=2,rate=1/5,lower.tail=FALSE) 
```

## Questão 2

Para que um satélite possa ser corretamente controlado, a distância
entre ele e o alvo tem de ser menor que 6, 6 pés. Neste caso
considera-se que houve um sucesso. Admitindo que o alvo está localizado
na origem de um determinado eixo, a posição do satélite (em pés) ao
longo desse eixo se comporta segundo uma distribuição Normal com média
zero e desvio padrão igual a 4. Nessas condições:

a.  Calcule a probabilidade de falha no controle do satélite.

b.  Quando 5 satélites são lançados, qual a probabilidade de se obter
    exatamente 3 sucessos?

### Respostas - Questão 2 {style="color: red"}

> Letra **a.** Calcule a probabilidade de falha no controle do satélite.

Seja **X** v.a. representa a distância em pés entre um satélite e um
determinado eixo, cuja distribuição segue $X \sim N(\mu=0,\sigma^2=16)$

Considerando que estamos trabalhando com distâncias é conveniente
represenrtarmos as probabilidades da v.a. como o módulo da v.a, logo:

$$
P(\lvert X\lvert >6,6)=P(\lvert Z\lvert>{6,6\over 4})
$$

```{r Q2.a1, echo=TRUE}
# Problabilidade a partir do modelo
(p <- pnorm(6.6,mean=0,sd=sqrt(16),lower.tail = FALSE)*2)
```

```{r Q2.a2, echo=TRUE}
# Integrate normal padrão
p1 <- integrate(function(x) {1/sqrt(2*pi)*exp(-x^2/2)},lower=-6.6/4,upper=6.6/4)
1- p1$value
```

```{r Q2.a3, echo=TRUE}
# ILUSTRANDO
x=seq(-17,17,length=1000)
y=dnorm(x, mean=0,sd=sqrt(16))
x1=seq(-16,-6.6,length=500);x2=seq(6.6,16,length=500)
y1=dnorm(x1, mean=0, sd=sqrt(16));y2=dnorm(x2, mean=0, sd=sqrt(16))

plot(x,y,xlab="x",ylab="f(x)",type="l", lwd=2, col="blue", 
     main="Probabilidades do Sistema")
polygon(c(-16,x1,-6.6),c(0,y1,0),col="gray")
polygon(c(6.6,x2,16),c(0,y2,0),col="gray")
text(0, 0.045,paste0("P(-6,6 < X <6.6)\n", round(1-p,5)))
text(-11, 0.025,paste0("P(X<-6,6)\n",round(p/2,5)))
text( 11, 0.025,paste0("P(X<-6,6)\n",round(p/2,5)))
abline(h=0)
abline(v=0,lty=2)
```

> Letra **b.** Quando 5 satélites são lançados, qual a probabilidade de
> se obter exatamente 3 sucessos?

Seja **Z** v.a. representa o nº de sucessos em 5 lançamentos de
satélites, onde $Z \sim Binomial(n=5,p^*=0.9)$ ,
$^*P(sucesso)=1 - [P(\lvert X\lvert >6,6)]\cong 0.90$

$$
P(Z=z)={n\choose z} p^n (1-p)^{z-n}
$$

$$
P(Z=3)={5\choose 3} 0.9^3 (0.1)^2
$$

```{r Q2.b}
dbinom(3,5,0.9) # P(Z=3)
```

## Questão 3

Uma instituição de sáude, preocupada com a má alimentação das crianças,
deseja realizar uma pesquisa para investigar o número de crianças obesas
numa determinada região, através do índice de massa corpórea (IMC).
Sabe-se que o IMC das crianças nesta região segue uma distribuição
Normal com média 21.5 e desvio padrão de 2, e indivíduos com IMC
superior a 23 são considerados obesos.

a.  Calcule a probabilidade de uma criança apresentar o IMC entre 20.5
    e 22.
b.  Qual a probabilidade de uma criança ser considerada obesa?
c.  Em uma amostra aleatória de 20 crianças, qual a probabilidade de que
    pelo menos 15 dessas crianças sejam obesas?
d.  Qual o IMC a partir do qual estão as 10% das crianças com menor IMC
    na região?

### Respostas - Questão 3 {style="color: red"}

Seja **X** v.a. representa o IMC de crianças, cuja distribuição segue
$X \sim N(\mu=21.5,\sigma^2=2^2)$

> **Letra a.** Calcule a probabilidade de uma criança apresentar o IMC
> entre 20.5 e 22.
>
> $P(20.5<X<22)=?$

```{r Q3.a}

pnorm(22,mean=21.5,sd=2) - pnorm(20.5,mean=21.5,sd=2)
```

> **Letra b.** Qual a probabilidade de uma criança ser considerada
> obesa?
>
> $P(X>23)=?$

```{r Q3.b}

pnorm(23,mean=21.5,sd=2, lower.tail = FALSE )
# 1- pnorm(23,mean=21.5,sd=2)
```

> **Letra c.** Em uma amostra aleatória de 20 crianças, qual a
> probabilidade de que pelo menos 15 dessas crianças sejam obesas?
>
> Y v.a. que representa o nº de crianças obesas, cujo distribuição segue
> $Y \sim Binomial(20;P(X>23))$
>
> $P(Y\geq y)=\sum \limits_{y=15}^{20} {20\choose y} P(X>23)^y (1-P(X>23))^{20-y}$

```{r Q3.c}

p<-pnorm(23,mean=21.5,sd=2, lower.tail = FALSE )
#P(Y>14)=P(Y>=15)
pbinom(14,20,p,lower.tail = FALSE)
```

> **Letra d.** Qual o IMC a partir do qual estão as 10% das crianças com
> menor IMC na região?
>
> $P(X\leq x)=0.10$

```{r Q3.d}
qnorm(0.1,mean=21.5,sd=2)
```

## Questão 4

No R, digite os seguintes comandos:

> install.packages("flexmix")\
> require(flexmix)\
> data("Nclus")\
> Nclus = data.frame(Nclus)\
> View(Nclus)\
> hist(Nclus\$X1)\
> hist(Nclus\$X2)\
> plot(Nclus\$X1,Nclus\$X2) \# caso fossemos usar uma regressão

Pede-se: interprete os gráficos que aparecem, informando que tipo de
modelo poderia ser adequado para modelar a variável $X_1$ e $X_2$,
justificando sua resposta.

```{r}
if (!require("flexmix")) install.packages("flexmix", dependencies = TRUE, INSTALL_opts = '--no-lock')
require(flexmix)
data("Nclus")
Nclus = data.frame(Nclus)
```

```{r}
#View(Nclus)
```

```{r}
hist(Nclus$X1)
hist(Nclus$X2)
plot(Nclus$X1,Nclus$X2) # caso fossemos usar uma regressão
```

### Respostas - Questão 4 {style="color: red"}

A partir das análises gráficas as variáveis apresentadas não seria
possível acirmar que alguama delas, mesmo preliminarmente, indicasse se
assemelar a alguma distribuiçao de probabilidade definida. A aparente
bimodalidade aparente pode ser um dos fatores da indefinição da
distribuição de probabilidade, indicando ainda a possibilidade de
mistura de amostras de poulações distintas, falhas na coleta ou mesmo
indicando a necessidade de tranformações das variáveis originais.

## Questão 5

Há o interesse em analisar o número de pessoas que recorrem ao balcão de
informações de um aeroporto ao longo de um dia. Um dos balcões funciona
de 0h às 06h (ou seja, 25% do dia), enquanto o outro funciona no tempo
restante. Sabe-se que, o número de usuários que recorrem ao balcão que
fica aberto de 0 às 6h segue uma variável aleatória Poisson com média λ
= 3 pessoas por hora, enquanto o número de usuários que recorrem ao
balcão no horário restante segue um modelo Poisson com média de chegada
λ = 10 pessoas por hora. Calcule a probabilidade de que entre 10 e 15
pessoas recorrerão ao balcão de informações em uma hora qualquer.

### Respostas - Questão 5 {style="color: red"}

-   **X:** nº de pessoas que recorren ao Balcão A (funciona das 0h às
    06h), $X \sim Poisson(\lambda=3)$

-   **Y**: nº de pessoas que recorrem ao Balcão B (funciona das 06h às
    0h), $Y \sim Poisson(\lambda=10)$

-   **Z**: número de pessoas que procuram informações em qualquer balcão
    em uma hora qualquer,
    $Z \sim Poisson(\lambda_x=3*6/24+\lambda_y=10*18/24)$

    $$
    P(10\le Z \le 15)=?
    $$

    ```{r Q5}
    L<-3*6/24+10*18/24
    ppois(15,L)-ppois(9,L) 
    ```

## Questão 6

Analisando o dado usado em aula de notas de alunos em provas de
Matemática, Inglês e História, indique que modelo você usaria para
modelar as notas transformadas em cada uma das provas (como consta no
comando abaixo) e como você obteria de uma forma geral os parâmetros do
modelo que se adequam ao dado. Justifique sua resposta. Para iniciar sua
análise, digite os seguintes comandos no R:

> dado = read.csv("Marks.csv")\
> View(dado)\
> dado = dado/100 \# transformando o dado para outra escala\
> hist(dado\$Maths_Marks,freq=FALSE,bty="n",main="Math",xlab="",ylab="Densidade")\
> hist(dado\$English_Marks,freq=FALSE,bty="n",main="Ing",xlab="",ylab="Densidade")\
> hist(dado\$History_Marks,freq=FALSE,bty="n",main="Hist",xlab="",ylab="Densidade")

```{r}
dado = read.csv("Marks.csv")
#View(dado)
dado = dado/100 #transformando o dado para outra escala
hist(dado$Maths_Marks,freq=FALSE,bty="n",main="Math",xlab="",ylab="Densidade")
hist(dado$English_Marks,freq=FALSE,bty="n",main="Ing",xlab="",ylab="Densidade")
hist(dado$History_Marks,freq=FALSE,bty="n",main="Hist",xlab="",ylab="Densidade")
```

### Respostas - Questão 6 {style="color: red"}

Os dados da variável Math aparentam seguir uma distribuição simétrica
centrada na média, apesar da necessidade de confirmação, esses dados se
assemelham a uma distribuição normal. As demais variáveis apresentam
assimetria e caudas mais densas se distanciando da distribuição normal.
Contudo diante da natureza da tranformação dos dados originais em
percentual o modelo uma Beta seria descrever todas as três variáveis.

## Questão 7

No dado diabetes do pacote faraway usado em aula, estamos interessados
na variável hdl que representa o nível do colesterol HDL nos indivíduos.
Digite os comandos abaixo no R, analise os gráficos e indique que modelo
você usaria para esse dado, justificando sua resposta.

> require(faraway)\
> data(diabetes)\
> View(diabetes)\
> hist(diabetes\$hdl,freq=FALSE)\
> curve(dnorm(x,mean(diabetes\$hdl,na.rm=TRUE),sd(diabetes\$hdl,na.rm=TRUE)),
> add=TRUE)\
> boxplot(diabetes\$hdl)\
> qqnorm(diabetes\$hdl)\
> qqline(diabetes\$hdl)

```{r}
require(faraway)
data(diabetes)
#View(diabetes)
hist(diabetes$hdl,freq=FALSE)
curve(dnorm(x,mean(diabetes$hdl,na.rm=TRUE),sd(diabetes$hdl,na.rm=TRUE)), add=TRUE)
boxplot(diabetes$hdl)
qqnorm(diabetes$hdl)
qqline(diabetes$hdl)
```

### Respostas - Questão 7 {style="color: red"}

Para os dados de hdl seria pridente utilizar o modelo Normal. Mesmo o
qqplot mostrando afastamento nas extremidades, o que é corroborado no
box-blot a existencia de medidas extremas, sugerindo tratamento ou
remoção de outliers. Podendo se testar a aderência a distribuição normal
por meio de testes de normalidade.

```{r Q7}
shapiro.test(diabetes$hdl)
```
